【裁判字號】    95,訴,1565
【裁判日期】    950816
【裁判案由】    返還不當得利
【裁判全文】
臺灣高雄地方法院民事判決              95年度訴字第1565號
原      告  財團法人汽車交通事故特別補償基金
法定代理人  丙○○
訴訟代理人  乙○○
被      告  甲○○
上列當事人間請求返還不當得利事件，本院於民國95年8 月1 日
言詞辯論終結，判決如下：
    主      文
被告應給付原告新台幣柒拾伍萬元，及自民國九十五年五月二十
五日起至清償日止，按週年利率百分之五計算之利息。
訴訟費用由被告負擔。
    事實及理由
一、原告主張：訴外人宋委勳於民國94年5 月31日19時許，駕駛
    車牌號碼ＰＴＸ－003 號機車，逆向駛入高雄縣美濃鎮○○
    路○段北往南車道，與正在該路段順向行使之訴外人曹金定
    駕駛之車牌號碼ＷＩＸ－302 號機車對撞，致宋委勳受有胸
    部鈍性傷而死亡；又宋委勳之母已歿，與配偶即大陸地區女
    子徐巧雲未生育子女，且經判決離婚，然該判決是否確定未
    明，而被告甲○○為其父，係強制汽車責任保險法第11條所
    稱第一順位之被害人遺屬，故原告乃先於94年9 月7 日支付
    新台幣（下同）750,000 元（下稱系爭補償金）與被告。惟
    訴外人宋委勳係因酒醉致駛入逆向車道而生死亡事故，行為
    已該當刑法第185 條之3 規定之構成要件，而符合強制汽車
    責任保險法第28條第1 項第2 款所定無庸負擔保險給付責任
    之事由，是被告受領系爭補償金即屬無法律上之原因，爰依
    不當得利之法律關係，請求返還等語。並聲明求為：被告應
    給付原告750,000 元，及自起訴狀繕本送達翌日起至清償日
    止，按週年利率5 ％計算利息之判決。
二、被告則以：行政院衛生署旗山醫院（下稱旗山醫院）作成宋
    委勳血液酒精濃度報告之過程，伊均不知情，亦未參與，不
    能確定該受檢血液係屬宋委勳所有；而抽血當時宋委勳已死
    亡，如此狀態下之酒精濃度檢驗是否正確，亦有疑義；況且
    伊受領系爭補償金是依據強制汽車責任保險法第40條之明文
    規定，並非不當得利，亦無返還義務等語，資為抗辯；並聲
    明請求駁回原告之訴。
三、原告主張訴外人宋委勳於94年5 月31日19時許，駕駛車牌號
    碼ＰＴＸ－003 號機車，逆向駛入高雄縣美濃鎮○○路○段
    北往南車道，與正在該路段順向行使之訴外人曹金定駕駛之
    車牌號碼ＷＩＸ－302 號機車對撞，致宋委勳受有胸部鈍性
    傷而死亡；又原告已於94年9 月7 日，先支付系爭補償金與
    被告之事實，業據提出與所述相符之高雄縣政府警察局旗山
    分局道路交通事故證明書、汽車交通事故特別補償基金收據
    、台灣富邦銀行匯款委託書影本各1 份為證（見院卷第5 至
    8 、12頁），並經本院調取台灣高雄地方法院檢察署94年偵
    字第14180 號過失致死等偵查卷宗（含台灣高雄地方法院檢
    察署94年相字第945 號相驗卷、高雄縣政府警察局刑案偵查
    卷）核閱無誤，復為被告所不爭，則此部分堪信為真實。另
    原告主張訴外人宋委勳係因酒醉致駛入逆向車道而生死亡事
    故，是被告受領系爭補償金即屬無法律上之原因等語，然為
    被告所否認，並以前詞置辯；是以，本件爭點即在於：(一)訴
    外人宋委勳是否有酒醉駕車之行為？(二)酒醉駕車是否屬於犯
    罪行為？
    (三)訴外人宋委勳之死亡與犯罪行為間是否有因果關係？(四)被
    告受領系爭補償金是否有法律上原因？茲分述如下：
  (一)訴外人宋委勳是否有酒醉駕車之行為？
    1.宋委勳於騎車發生交通事故後，隨即被送至旗山醫院救治
      ，然到院前已死亡，經該院於施行急救前抽取血液檢驗結
      果，其血液中酒精濃度為223 ＭＧ／ＤＬ等情，有旗山醫
      院95年6 月14日旗醫病字第0950002058號函，隨函所附宋
      委勳外科門診病歷、急診護理紀錄單、死亡通知單、毒物
      測定檢驗結果、救護紀錄表，及道路交通事故檢測委託書
      影本各1 份在卷可憑（見院卷第38至42、73頁），顯見宋
      委勳確有酒醉駕車之行為。
    2.被告雖辯稱前揭檢驗對象無從認定係屬訴外人宋委勳之血
      液云云；然宋委勳血液抽取及檢驗經過，已經證人即旗山
      醫院護士丁○○、檢驗師戊○○於本院95年8 月1 日言詞
      辯論時分別結證稱：當天由我負責幫宋委勳抽血，總共抽
      了2 試管的血，抽完立即在試管表面各黏貼1 張記載有宋
      委勳病歷號碼及姓名「不詳」的貼紙，再放置於檢體架上
      ；又同日急診室身分不明之病患就只有宋委勳，所以血液
      試管外標示姓名「不詳」者，也只有宋委勳的血液檢體等
      語，及稱：當日是先以急診檢驗申請單、道路交通事故檢
      測委託書，核對血液檢體貼紙所載姓名、病歷號碼之標示
      是否相符，相符後進行實際檢驗動作，再將結果註記於以
      病歷號碼在電腦上調出之檢驗單上，並以電腦上傳，此時
      檢驗結果會同時在置於急診部門的印表機列印出來等語明
      確（見院卷第85至88頁），堪認當日所採集之宋委勳血液
      並無與他人血液混淆之虞，又據以作成之報告亦無錯置誤
      載之可能；況且，被告復未提出任何相關證據以供本院調
      查，徒空言受檢血液並非宋委勳所有，宋委勳並未酒醉駕
      車云云，並不足採。
    3.被告另辯稱抽血當時宋委勳已死亡，如此狀態下檢出之血
      液酒精濃度並不正確云云；然關於檢測時宋委勳係屬已死
      亡狀態，是否會影響檢出之體內酒精濃度高低等情，已由
      本院檢具本件相關事證，函詢法務部調查局法醫研究所，
      經其回覆稱：一般酒精檢測較會影響檢測準確度，係因有
      細菌殘留在血液中，造成糖類發酵引起死後血液酒精濃度
      增加，依文獻報導一般死後長時間於血中因細菌發酵亦不
      會增加超過50ＭＧ／ＤＬ；則本件係在宋委勳死亡後短時
      間內抽得血液，故對測得酒精濃度應無影響等語，此有法
      務部法醫研究所95年7 月18日法醫理字第0950003125號函
      ，及所附審查鑑定書1 份可憑（見院卷第63至67頁），足
      見本件雖於宋委勳死亡後始抽取血液檢驗，惟對測得之血
      液酒精濃度並無影響，故被告辯稱檢測結果不正確云云，
      即非可採。
  (二)宋委勳酒醉駕車是否屬於犯罪行為？
    1.按服用毒品、麻醉藥品、酒類或其他相類之物，不能安全
      駕駛動力交通工具而駕駛者，處1 年以下有期徒刑、拘役
      或30,000元以下罰金，刑法第185 條之3 定有明文；其立
      法目的在藉由抽象危險犯之構成要件，以嚇阻酒後駕車危
      害道路交通安全，達到保障該行為人與第三人生命、財產
      安全之目的；易言之，服用酒類不能安全駕駛動力交通工
      具而駕駛者，即屬所謂犯罪行為。
    2.按呼氣酒精濃度達0.55ＭＧ／ＤＬ以上者，肇事率為一般
      正常人之10倍，堪認已達「不能安全駕駛」之標準。查宋
      委勳於事故發生後，經檢測血液酒精濃度為223 ＭＧ／Ｄ
      Ｌ，換算呼氣酒精濃度為1.11ＭＧ／ＤＬ；且於酒後騎車
      ，逆向駛入高雄縣美濃鎮○○路○段北往南車道，與正在
      該路段順向行使之訴外人曹金定駕駛之車牌號碼ＷＩＸ－
      302 號機車對撞，均如前述，益徵宋委勳當時已因酒精作
      用致其正常駕駛能力受影響，而處於無法安全駕駛動力交
      通工具之狀態；則依刑法第185 條之3 之規定，宋委勳酒
      醉騎車之行為，即已該當於犯罪行為。
  (三)訴外人宋委勳之死亡與犯罪行為間是否有因果關係？
    1.強制汽車責任保險法第28條第1 項規定，保險人對於受害
      人或其他請求權人因下列情事，致被保險汽車發生汽車交
      通事故者，不負保險給付責任：(一)故意行為所致。(二)從事
      犯罪行為所致。所謂「從事犯罪行為所致」，係指因從事
      犯罪行為，致發生交通事故之結果而言，非單純飲用酒類
      即屬之，而必須交通事故之發生與犯罪行為間具有因果關
      係。
    2.本件交通事故係宋委勳騎車，逆向駛入高雄縣美濃鎮○○
      路○段北往南車道，與正在該路段順向行使之訴外人曹金
      定駕駛之車牌號碼ＷＩＸ－302 號機車對撞；又曹金定已
      盡必要之注意義務，並為適當之防止行為，然事實上無防
      止結果發生之可能，而無過失等情，有台灣高雄地方法院
      檢察署檢察官94年度偵字第14180 號不起訴處分書、台灣
      省高屏澎區車輛行車事故鑑定委員會94年10月14日高屏澎
      鑑字第940675號函，及所附鑑定意見書各1 份可佐（見院
      卷第13至16頁）；則宋委勳若未酒醉駕車，應不致於逆向
      駛入對向車道，且不及閃避，致受有胸部鈍性傷而死亡。
      是宋委勳酒醉駕車之犯罪行為，實為造成其車禍死亡之原
      因；準此，二者間即有相當因果關係，原告主張宋委勳之
      死亡係因其酒醉駕車之犯罪行為所致乙節，即屬可採。
  (四)被告受領系爭補償金是否有法律上原因？
    1.訴外人宋委勳於飲酒後已不能安全駕駛機車而仍駕駛，並
      致生本件交通事故，已該當於刑法第185 條之3 之規定，
      而構成犯罪，且該犯罪行為又與交通事故及宋委勳死亡結
      果具有相當因果關係，即已符合強制汽車責任保險法第28
      條保險人即原告無庸負擔保險給付責任之規定；是以，原
      告依前開規定即無給付系爭補償金之義務，而被告亦無受
      領該補償金之法律上依據。
    2.從而，原告主張被告受領系爭補償金並無法律上原因，即
      屬可採，被告雖辯稱已用於支付訴外人宋委勳葬喪費云云
      ，然原告既無庸負擔強制汽車責任保險之保險人責任，亦
      無支付宋委勳葬喪費或其他任何費用之義務，另被告是否
      已使用系爭補償金全部或一部之金額，亦不影響其無權受
      領該補償金之事實，是被告所辯即屬無據。
四、綜上所述，本件交通事故之發生，既符合強制汽車責任保險
    法第28條第1 項第2 款保險人不負保險給付責任之規定，原
    告自得拒絕理賠，而被告受領原告先前所給付之系爭補償金
    ，即屬無法律上原因。從而，原告依據不當得利之法律關係
    ，請求被告給付750,000 元，及自起訴狀繕本送達翌日，即
    95 年5月25日起至清償日止，按週年利率5 ％計算之利息，
    即為有理由，應予准許。
五、據上論結，本件原告之訴為有理由，依民事訴訟法第78條，
    判決如主文。
中    華    民    國    95    年    8     月    16    日
                      民事第一庭法  官  洪珮婷
以上正本證明與原本無異。
如不服本判決，應於送達後廿日內，向本院提出上訴狀並表明上
訴理由，如於本判決宣示後送達前提起上訴者，應於判決送達後
十日內補提上訴理由書（須附繕本）。
中    華    民    國    95    年    8     月    16    日
                                書記官  鍾淑美


司法院資訊處製作；財團法人民間司法改革基金會備份。
